臺灣高等法院刑事判決　　　　　　　　100年度上易字第127號
上 訴 人　臺灣臺北地方法院檢察署檢察官
被　　告　胡　謙
上列上訴人因被告恐嚇等案件，不服臺灣臺北地方法院99年度易
字第1209號，中華民國99年12月15日第一審判決（聲請簡易處刑
案號：臺灣臺北地方法院檢察署99年度偵字第3967號），提起上
訴，本院判決如下：
    主  文
上訴駁回。
    理  由
一、公訴意旨略以：被告胡謙因不滿告訴人蕭羽淇於網路交友留
    言表示不要再聯絡等文字，竟基於公然侮辱及恐嚇之犯意，
    於民國98年8 月間，以雅虎奇摩交友網站交友編號M0000000
    號，在告訴人貼有自己相片，交友編號M0000000之網頁上留
    言：「……愛滋太多，妳又非處女」（以下簡稱「留言1 」
    ）、「該不會是雙性器官或NP等，被吾管是遲早的事，服從
    給一條活路／抗拒妳看該何如」（以下簡稱「留言二」）、
    「……5 年不見妳還是殘缺真沒救了妖魔鬼怪都在我面前現
    形……」（以下簡稱「留言三」）、「妳以為在跟誰說話啊
    約時間地點單挑敢ㄇ管妳什麼道敢ㄇ……快檢舉吧叔臘」（
    以下簡稱「留言四」）等散佈貶損告訴人名譽之文字，並附
    有胡謙交友網頁所載交友編號及相片，使告訴人心生畏懼，
    案經蕭羽淇提出告訴，因認被告涉犯刑法第309 條第1 項之
    公然侮辱及同法第305 條第1 項之恐嚇罪嫌等語。
二、按犯罪事實應依證據認定之，無證據不得認定犯罪事實；不
    能證明被告犯罪者，應諭知無罪之判決，刑事訴訟法第154
    條第2 項、第301 條第1 項分別定有明文。又事實之認定，
    應憑證據，如未能發現相當證據，或證據不足以證明，自不
    能以推測或擬制之方法為裁判基礎；而告訴人之告訴，本以
    使被告受刑事訴追為目的，故其陳述是否與事實相符，自應
    調查其他證據，以資審認，苟其所為攻擊之詞，尚有瑕疵，
    則在此瑕疵未予究明以前，即不能遽採為斷罪之基礎（最高
    法院40年度台上字第86號、69年度台上字第1531號等判例意
    旨參照）；而認定犯罪事實所憑之證據，雖不以直接證據為
    限，間接證據亦包括在內，然而無論直接證據或間接證據，
    其為訴訟上之證明，須於通常一般之人均不致有所懷疑，而
    得確信其為真實之程度者，始得據為有罪之認定，倘其證明
    未達到此一程度，而有合理之懷疑存在，無從使事實審法院
    得有罪之確信時，即應由法院為諭知被告無罪之判決（最高
    法院76年台上字第4986號判例意旨參照）。再者，我國刑事
    訴訟制度業已修正為以當事人進行主義為主，職權進行主義
    為輔，檢察官立於原告之地位，其對於被告之犯罪事實負有
    積極舉證之義務，刑事被告則無自證無罪之義務，被告在訴
    訟上所為之辯解，只須達於對起訴事證提出合理質疑之程度
    為已足，檢察官如對於被告所為之辯解仍有爭執，即應依刑
    事訴訟法第161 條之規定，負積極舉證之責。
三、訊據被告固坦承有以交友編號M0000000在告訴人之交友網頁
    上留下「留言3 」及「留言4 」之事實，惟堅決否認有何公
    然侮辱及恐嚇犯行，辯稱：「留言1 」及「留言2 」非其所
    寫，前因未細看內容方為承認，之後開庭經仔細看內容，發
    現只有「留言3 」、「留言4 」為其所寫，其當時因遭告訴
    人列為黑名單而情緒激動，語氣強烈是希望得到告訴人的回
    應，留言是私密的，也沒有要恐嚇告訴人的意思等語。
四、公訴人認被告涉有上開罪嫌，無非係以被告坦承不諱、告訴
    人之指訴及上開網路留言列印資料等為其論據。然查：
（一）關於「留言1」、「留言2」部分：
    1.查「留言1 」係使用「marco 」暱稱之人於98年8 月7 日
      下午7 時31分36秒所留，「留言2 」則係使用「就看你日
      記不看我日記」暱稱之人於98年8 月11日下午6 時42分32
      秒所留，使用上開2 暱稱之人所顯示的照片與交友編號M0
      000000之人所用照片相同，均為1 名年輕男子著學士服的
      黑白照片等情，有交友編號M0000000之個人檔案及上開2
      則留言之網頁列印資料在卷可稽（見他字第9750號卷第4
      至6 頁），核與證人即告訴人蕭羽淇於原審審理時證稱：
      「留言1 」、「留言2 」均係使用交友編號M0000000號之
      人所留，伊係依據其摩交友留言版所給資料及交友編號照
      片為判斷等語相符（見原審卷第27頁正、反面），顯見告
      訴人係因暱稱「marco 」之人及暱稱「就看你日記不看我
      日記」之人所顯示之照片與交友編號M0000000之人之照片
      相同，而認定該2 則留言為使用交友編號M0000000之人所
      為。
    2.關於上開交友編號M0000000使用者之相關資料，經原審法
      院向香港商雅虎資訊股份有限公司臺灣分公司（下稱雅虎
      公司）函詢，經覆以：交友編號M0000000之使用者於該公
      司之交友會員帳號為vcbc444 ，所登錄之郵址為marco.vi
      ew@msa.hinet.net、全名為Mr ban chen ，地址為世界街
      56號，因該公司系統僅保留半年內之登入IP位址，故僅能
      提供該會員99年1 月19日至同年7 月20日之IP登入紀錄等
      情，有該公司99年7 月22日雅虎資訊（九九）字第02430
      號函及附件在卷可參（見原審卷第34至40頁）。再經原審
      依據前函所提供之聯絡郵址及公訴人所抽取其中2 則IP位
      置函詢結果，該郵址marco.view@msa.hinet.net之用戶名
      稱為陳兆邦，裝機地址為新竹市○○街56號1 樓，另IP位
      址220.138.162.219 於格林威治時間99年7 月12日3 時19
      分6 秒上網時，用戶係裝機於新竹市○○路1 號5 樓之臺
      灣土地銀行新竹分行、IP位址61.64.156.62於格林威治時
      間99年6 月5 日8 時0 分43秒上網時，用戶係裝機於新竹
      市○○○路9 號3 樓之華碩聯合科技股份有限公司，有中
      華電信股份有限公司客服處二客服第七作業中心二客七作
      第00000000000 號回覆單、臺灣碩網網路娛樂股份有限公
      司99年8 月24日碩網（行）字第099082401 號函在卷足憑
      （見原審卷第51至53、49頁）；承上可知，前開交友編號
      M0000000號之人所使用之聯絡郵址用戶名稱為陳兆邦而非
      被告；另交友編號M0000000號之人（即交友會員帳號：vc
      bc444 ）於寫入上開「留言1 」、「留言2 」時所登入之
      IP位置已因時間超過雅虎公司之系統保留期限而無從查證
      ，然其於99年6 月5 日、7 月12日之上網地點均在新竹市
      ，與被告之住所地臺北市亦有所差異，復經被告於本院審
      理中表示其工作地點亦在臺北市，去新竹僅有吃過小吃，
      未在新竹住過，亦未在該處上網等語（見本院卷第19頁反
      面），而被告年齡為42歲，業經本院查驗其身分證件無訛
      ，其外表與交友編號M0000000之人使用照片中著學士服之
      年輕男子顯不相同；綜以上開各端，均無從認定交友編號
      M0000000之人即為被告，被告否認「留言1 」、「留言2
      」為其所寫一節，此部分起訴事實已存有合理之懷疑。
    3.又被告於偵查中係對檢察官所提示使用「----盜----」暱
      稱之人之留言（即「留言3 」、「留言4 」），供承為其
      所留，並未針對「留言1 」、「留言2 」部分有所坦承（
      見他字第9750號卷第20頁）。至被告雖於原審審理之初曾
      自白「留言1 」、「留言2 」為其所留等語，然按，被告
      之自白，不得作為有罪判決之唯一證據，仍應調查其他必
      要之證據，以察其是否與事實相符，刑事訴訟法第156 條
      第2 項定有明文，被告於其後之庭訊中已指明其暱稱為「
      ----盜----」、「燒人節」，且於原審提示各則網路留言
      列印資料後，陳明其留言中並無「留言1 」、「留言2 」
      等語，則其前開自白已有所翻異；又上開各項函詢結果，
      均無資料可資為被告上開翻異前自白之補強證據，自不得
      僅以被告該等尚存有瑕疵之自白，即遽認交友編號M00000
      00之人即為被告。公訴意旨認「留言1 」、「留言2 」為
      被告之留言部分，既乏實據可佐，即無從認定被告有該部
      分之公然侮辱犯行。
（二）關於「留言3」、「留言4」部分：
    1.「留言3 」、「留言4 」係使用「----盜----」暱稱之人
      ，分別於98年8 月7 日下午4 時7 分3 秒、14分51秒所留
      ，該暱稱為被告所使用，交友編號為M0000000（起訴事實
      誤為告訴人之交友編號），上開留言亦為被告所寫等情，
      業經被告於偵查、原審及本院審理中供承在卷（見他字第
      9750號卷第19頁、原審卷第29、75頁反面、77頁、本院卷
      第16頁反面），並有交友編號M0000000之人之檔案、上開
      2 則留言之網頁列印資料、雅虎公司98年9 月22日雅虎資
      訊（九八）字第02122 號函及其附件、凱擘股份有限公司
      98年10月6 日98凱擘字第030 號函及其附件等資料附卷可
      憑（見他字第5249號卷第3 至8 、15至17、21至22、23至
      24頁），足認被告上開供述與事實相符，應屬信實。
    2.妨害名譽部分：
      (1)按刑法上之公然侮辱罪，須侮辱行為足使不特定人或多
        數人得以共見共聞始行成立（司法院院字第2033號解釋
        參照）。經查，「留言3 」、「留言4 」係以「私密留
        言」之方式為之，業經證人蕭羽淇結證在卷（見原審卷
        第27頁反面），核與上開2 則留言之網頁列印畫面均於
        留言上方註記「這是一封私密留言」之信封圖示及字樣
        相符（見他字第5249號卷第5 至8 頁），足見被告並非
        於公開之網路留言版上為該等留言，而係選擇僅告訴人
        始得閱覽之私密留言方式為之，與不特定人或多數人得
        共見共聞之狀態不符，是「留言3 」所用殘缺、沒救了
        、妖魔鬼怪、「留言4」 所用「叔臘」等部分內容，雖
        屬辱罵，然被告並非公然為之，與刑法公然侮辱罪之構
        成要件即屬有間，自不得以該罪相繩。
      (2)又起訴書所犯法條欄雖未引用刑法第310 條之誹謗罪條
        文，然起訴事實欄已記載被告有「散布貶損告訴人名譽
        之文字」等情，本院仍應予以審理；按刑法第310 條第
        2 項之誹謗罪，須行為人將足以毀損他人名譽之事，著
        為文字或繪成圖畫，散發或傳布於大眾始足當之，如僅
        向特定人陳述，即與犯罪構成要件不符（最高法院所著
        75年度台非字第175 號判決意旨參照），本件被告係將
        妨害告訴人名譽之「留言3 」、「留言4 」文字，以私
        密留言方式傳送予告訴人，係向特定人為陳述，與散發
        或傳布於不特定之大眾者迴異，與刑法第310 條第2 項
        之犯罪構成要件不符，亦不構成誹謗之罪。
    3.恐嚇部分：
      按刑法第305 條所究責者，係以將來加害生命、身體、自
      由、名譽、財產之事，恐嚇他人致生危害於安全之恐嚇犯
      行，亦即以使人生畏怖心為目的，將加惡害之旨通知於被
      害人而言。查：
      (1)「留言3 」即「……5 年不見妳還是殘缺真沒救了妖魔
        鬼怪在我面前都要現形……」等語，均為辱罵之詞，並
        無恐嚇之內容。
      (2)另「留言4 」有關「約時間地點單挑敢ㄇ管妳什麼道敢
        ㄇ」等詞，係質問告訴人是否敢相約單挑，固存有挑釁
        之意，然仍屬詢問之語氣，並非有何加害生命、身體、
        自由、名譽、財產之惡害通知，難認為客觀上足使他人
        心生畏怖之恐嚇內容。
      (3)告訴人雖稱因此心生畏懼並罹患憂鬱症等疾病而就醫，
        且提出國立臺灣大學醫學院附設醫院診斷證明書1 紙為
        證（見本院卷第23頁），另證人即告訴人之夫楊傑壹亦
        於本院審理中證稱：告訴人因觀看網路留言，情緒激動
        害怕，伊當時正好在旁邊，即基於善意，在網路上以刑
        法第310 條告知網友以為勸誡，告訴人於98年8 月間發
        病等語（見本院卷第37頁反面）。然查，告訴人於原審
        審理中已證稱：其因觀看「留言1 」、「留言2 」、「
        留言3 」、「留言4 」而感到害怕，造成伊不敢出門等
        情（見原審卷第27頁反面至28頁），故告訴人是否因觀
        看非被告所寫之「留言1 」、「留言2 」等內容，尤其
        是「留言2 」所述之「被吾管是遲早的事，服從給一條
        活路／抗拒妳看該何如」等恐嚇言詞，而致心生恐懼，
        非無可能；又參諸上開診斷證明書所載告訴人住院治療
        日期為100 年1 月6 日，與本件案發之98年8 月間已相
        距約1 年4 月，則該等病狀是否為本案所導致，亦有所
        疑。而被告所寫之「留言3 」、「留言4 」，尚無惡害
        通知之內容，已如前述，當無法究以恐嚇刑責。
五、綜上各節，本件既無證據證明「留言1 」、「留言2 」係被
    告所為，而「留言3 」、「留言4 」係以私密留言之方式為
    之，與刑法妨害名譽罪章有關「公然」或「散布」之要件不
    符，且其內容雖具辱罵或挑釁之意，但均與惡害通知之恐嚇
    行為無涉。此外復查無其他積極證據證明被告有公訴人所指
    之妨害名譽、恐嚇等犯行，應屬不能證明被告犯罪，應為無
    罪之諭知。
六、公訴人所提之全部證據，尚不足為認定被告有公然侮辱、誹
    謗或恐嚇之犯行，原判決為被告無罪之諭知，核無不當，應
    予維持。檢察官對原判決提出上訴，意旨略以：被告於原審
    審理時坦承「留言1 」、「留言2 」為其使用其他帳戶進入
    告訴人網頁所寫，亦坦承寫下「留言3 」、「留言4 」時，
    有恐嚇告訴人之意，依案重初供原則，及與告訴人之指證相
    互印證，足認告犯行為真，又經告訴人於原審審理中證稱其
    留言除非談到私人感情問題外，都是用公開方式，足認被告
    行為已達公然之程度，被告片面表示為私密留言，不足採信
    ；且告訴人案發至今非常恐慌，已心生畏懼甚明等語；惟被
    告之行為，尚不足認定成立公然侮辱、誹謗或恐嚇罪，已詳
    如上述，公訴人執前詞認被告涉有該等犯行，未提出其他積
    極證據以供調查，仍無從使本院形成被告有罪之心證，其上
    訴為無理由，應予駁回。
據上論斷，應依刑事訴訟法第368 條，判決如主文。
本案經檢察官何明楨到庭執行職務。
中    華    民    國   100    年    4     月    19    日
                  刑事第十九庭審判長法  官  鄧振球
                                    法  官  潘翠雪
                                    法  官  彭幸鳴
以上正本證明與原本無異。
不得上訴。
                                    書記官  陳靜姿
中    華    民    國   100    年    4     月    19    日